【裁判字號】    97,訴,2172
【裁判日期】    980811
【裁判案由】    拆屋還地 等
【裁判全文】
臺灣高雄地方法院民事判決              97年度訴字第2172號
原        告  高雄市小港區公所
即反訴被告
法定代理人    辰○○
訴訟代理人    林春華律師
被        告  亥○○
              巳○○
              戌○○
              癸○○
              庚○○
              己○○
              子○○
              申○○○
              丑○○
              辛○○
              壬○○
              戊○○○
              天○○
              卯○○
              寅○○
被        告  午○○
即反訴原告
              丙○○
              甲○○
              乙○○
              丁○○
前列5人共同   楊水柱律師
訴訟代理人
被        告  酉○○○
兼訴訟代理人  未○○
上列當事人間請求拆屋還地等事件，經本院於民國98年5 月12日
言詞辯論終結，判決如下：
    主      文
被告戌○○應將如附圖所示C2部分之地上物予以拆除，並與被告
亥○○、巳○○將該占用之土地交還予原告。
被告辛○○、壬○○、癸○○、庚○○、己○○、子○○、申○○○、丑○○應將如附圖所示B1、B2部分之地上物予以拆除，並
與被告戊○○○將該占用之土地交還予原告。
被告午○○、丙○○、甲○○、乙○○、丁○○應將如附圖所示
A1、A3、A4、A6部分之地上物予以拆除，並與被告酉○○○、未
○○將該占用之土地交還予原告，且被告午○○、酉○○○、未
○○應將占用之如附圖所示A2部分即門牌號碼高雄小港區○○○
路10號平房遷讓返還予原告。
被告天○○、卯○○、寅○○應將如附圖所示D1部分即門牌號碼
高雄小港區○○○ 路7 號平房及D3圍牆範圍內所佔用之土地遷讓
交還予原告。
被告亥○○、巳○○應給付原告新台幣捌萬捌仟貳佰壹拾元；被
告辛○○、壬○○、戊○○○應給付原告新台幣壹拾壹萬壹仟肆
佰捌拾元；被告午○○、酉○○○、未○○應給付原告新台幣貳
拾陸萬肆仟玖佰肆拾元；被告天○○、卯○○、寅○○應給付原
告新台幣壹拾參萬陸仟參佰肆拾伍元及均自民國九十八年二月五
日起至清償日止按週年利率百分之五計算之利息。
原告其餘之訴駁回。
訴訟費用由被告戌○○負擔百分之八；被告辛○○、壬○○、癸○○、庚○○、己○○、子○○、申○○○、丑○○負擔百分之
十；被告午○○、丙○○、甲○○、乙○○、丁○○負擔百分之
七十；被告天○○、卯○○、寅○○負擔百分之十二。
本判決於原告以新台幣參佰捌拾萬元為被告供擔保後得假執行。
原告其餘假執行之聲請駁回。
反訴被告應給付反訴原告新台幣伍拾陸萬貳仟捌佰玖拾元及自民
國九十七年十二月十日起至清償日止按週年利率百分之五計算之
利息。
反訴原告其餘之訴駁回。
訴訟費用由反訴被告負擔十分之三，餘由反訴原告負擔。
    事實及理由
壹、本訴部分：
一、本件被告亥○○、巳○○、辛○○、壬○○、戊○○○、酉
    ○○○、未○○、寅○○、戌○○、癸○○、庚○○、己○○、子○○、申○○○、丑○○未於言詞辯論期日到場，經
    核無民事訴訟法第386 條所列各款之情形，爰依原告之聲請
    ，准由其一造辯論而為判決。
二、本件原告起訴主張座落高雄市○○區○○段2 小段第200 、
    201、l202地號土地係訴外人臺糖公司所有，伊於前則以年
    租金新台幣（下同）593,714 元向之承租以在其上興建宿舍
    供員工居住，後乃將所興建之門牌編號高雄市小港區○○○
    路6 、7 、9 、10號宿舍分別配予伊之前員工鍾宗局（被告
    戌○○之父）、林勝雄（被告天○○之夫、被告卯○○、寅
    ○○之父）、李輝鑑（被告戊○○○之公公、被告辛○○、
    壬○○、癸○○、庚○○、己○○、子○○、申○○○、丑
    ○○之父）、王正傑（被告午○○之前夫，被告酉○○○、
    未○○為被告午○○之母、弟）居住使用，而鍾宗局、李輝
    鑑及王正傑於配住後，均未經伊之同意即自行於原配住宿舍
    旁自行增建如附圖所示C2（戌○○）；B1、B2（圍牆）；A1
    、A4、A3部分之房屋或圍牆使用，嗣各原配住人均已死亡，
    伊對其等各人之後代或親屬乃曾發函限期搬離返還惟均遭拒
    ，今上開各房屋依使用借貸之目的均已完畢，伊與原各配住
    人間之使用借貸契約自均已消滅，與伊無關之各被告繼續使
    用上開宿舍自均屬無權占有，且各該增建建物亦因均未經伊
    之同意而皆為無權占用伊所承租之土地，其等各占用部分亦
    應均予以拆除並為返還，而被告無權占有期間乃均受有相當
    於租金之利益，此自係無法律上之原因而受有之不當利得，
    並因此致伊權益受損，伊自得以向臺糖公司承租之租金數額
    及各人占用面積而計算請求5 年之租金，為此爰依民法第42
    3 條、第767 條、第941 條、第962 條或第184 條及第179
    條規定提起本訴，請求判令：(一)被告戌○○應將座落前開小
    段第202 地號土地上之如附圖所示C2增建部分予以拆除，並
    被告亥○○、巳○○應將占用之土地交還予原告；(二)被告辛○○、壬○○、癸○○、庚○○、己○○、子○○、申○○○、丑○○應將座落前開小段第200 、201 、202 地號土地
    上之如附圖所示B1、B2增建房屋及圍牆拆除，並被告辛○○
    、壬○○、戊○○○應將所占用之土地交還予原告；(三)被告
    午○○、丙○○、甲○○、乙○○、丁○○應將座落前開小
    段第200 、201 、202 地號土地上之如附圖所示A1、A3、A4
    、A6增建房屋及圍牆拆除，並被告午○○、酉○○○、未○○應將所占用之A2即門牌號碼高雄小港區○○○路10號日式
    平房宿舍及上開占用之土地交還予原告；(四)被告天○○、卯
    ○○、寅○○應將座落前開小段第201 、202 地號土地上之
    如附圖所示D1部分即門牌號碼高雄小港區○○○ 路7 號日式
    平房宿舍及D1、D3圍牆範圍內所佔用土地遷讓交還；(五)被告
    亥○○、巳○○應連帶給付新台幣（下同）318,036 元、被
    告辛○○、壬○○、戊○○○應連帶給付289,123 元、被告
    午○○、酉○○○、未○○應連帶給付1,937,125 元、被告
    天○○、卯○○、寅○○應連帶給付346,948 元及均自追加
    訴之聲明狀繕本送達之翌日起至清償日止按年息5%計算之利
    息；(六)願供擔保請准為假執行之宣告。
三、被告則各答辯以：
  (一)、被告戌○○、巳○○未於言詞辯論期日到場，亦未提出書
      狀作何聲明或陳述，被告亥○○於最後言詞辯論期日未到
      場，據其以前到場聲明及陳述則以伊與被告巳○○係住於
      被告戌○○所增建之部分，此既為自行增建，伊等自有權
      繼續使用，且原告請求拆除該增建部分，理亦應給予安置
      或必要合理之拆遷補償等語為辯；
  (二)、被告癸○○、庚○○、己○○、子○○、申○○○、丑○○未於言詞辯論期日到場，亦未提出書狀作何聲明或陳述
      ，而被告辛○○、壬○○、戊○○○則以伊等原住宿舍因
      老舊鮮少維修，在家眷人數增加且衛廁缺乏窘迫之情境下
      ，乃經呈准先行自費19萬元加建磚房1 間及圍牆，迄今已
      和平居住逾40年，伊等並無如原告所指侵奪或故意不法侵
      權之情事，且伊等就原公舍每年需自費維修約5,000 元，
      原告請求伊等遷離，理應給予必要合法之補償，其迫遷自
      費增建建物，顯違國有眷舍房地處理要點及民法第769 、
      770條規定等語為辯；
  (三)、被告酉○○○、未○○於最後言詞辯論期日未到場，據其
      以前到場聲明及陳述則以伊等現賴低收入補助過活，生活
      艱困，伊等均願遷離，惟希望原告給予安置或適當之補償
      費用以便安頓生活等語為辯；
  (四)、被告午○○、丙○○、甲○○、乙○○、丁○○則以如附
      圖所示A1、A4之增建房屋部分均係由原任原告兵役課長之
      王正傑在55年間簽請在原配住宿舍旁空地自費另建，此經
      會財政課後並由鄉長黃永批示「待本所經費寬餘時公家為
      有須另待雙方按實際議價收回」等語予以核示准許，該諸
      建物確經原告之同意興建而為王正傑所有，而原告現既起
      訴欲收回房地，原議價收回之條件自已成就，伊等同意原
      告收回土地，惟其即須予價購等語為辯；
  (五)、被告寅○○未於言詞辯論期日到場，亦未提出書狀作何聲
      明或陳述，被告天○○、卯○○則以伊等係原告基層退職
      公務人員之遺眷而理應合法享有退職公務人員之保障，而
      原配住宿舍因不敷使用，且區公所亦因經費問題而遲遲未
      能興建房舍，後伊等之被繼承人林勝雄乃經原告同意而自
      費95萬元增建房舍使用，而原告嗣未再向台糖公司承租土
      地，致伊等不得不以每年10,861元向台糖公司承租而蒙受
      損害，該增建房舍既屬宿舍之延伸，此即應受合法之保障
      ，原告自應予以補償等語為辯；
    已答辯被告並均聲明求為判決駁回原告之訴及假執行之聲請
    。
四、兩造不爭執之事項：
  (一)、坐落高雄市○○區○○段2小段第200、201、l 202地號土
      地係臺糖公司所有，原告則以年租金593,714 元（按當期
      申報地價10% 並暫依優惠方案打825 折計租）向之承租以
      在其上興建宿舍供員工居住（本年已再續約至98年12月31
      日止，且已給付年租金593,714 元完畢），後乃將門牌編
      號平和四路6 、7 、9 、10號宿舍配予其員工鍾宗局（被
      告戌○○之父，亥○○之祖父）、林勝雄（被告天○○之
      夫、被告卯○○、寅○○之父）、李輝鑑（被告戊○○○
      之公公、被告辛○○、壬○○之父）、王正傑（被告午○○之前夫，被告酉○○○、未○○為被告午○○之母、弟
      ）居住使用，而上開各原配住人均已死亡。
  (二)、王正傑於原配住宿舍旁先增建獨立之如附圖所示A1、A4部
      分房屋，嗣再增建與原宿舍（A2）連結之A3部分房屋。
  (三)、戌○○於原配住宿舍（C1）旁增建如附圖所示C2部分房屋
      。
  (四)、李輝鑑於原配住宿舍旁增建獨立之如附圖所示B1部分之房
      屋及B2之圍牆。
  (五)、原告於94年11月10日乃通知被告天○○、午○○、辛○○
      及戌○○應於該年11月底前遷出歸還非法佔用之公有宿舍
      ，後再於97年4 月22日通知被告午○○應於文到7 日內返
      還舊宿舍，於本院審理中則於97年11月13日以更正聲明一
      狀陳明補以該狀之送達為終止使用借貸之意思表示，並經
      送達於各被告。
五、本院就兩造必要爭點所為之判斷：
  (一)、被告午○○或天○○等就舊有宿舍（A2、D1）應否遷讓返
      還予原告？
      按「因任職關係獲准配住宿舍，其性質為使用借貸，目的
      在使任職者安心盡其職責，是倘借用人喪失其與所屬機關
      之任職關係，當然應認依借貸之目的，已使用完畢，配住
      機關自得請求返還。故公務員因任職關係配住宿舍，於任
      職中死亡時，既喪失其與所屬機關之任職關係，依借貸目
      的應認已使用完畢，使用借貸契約因而消滅，此與一般使
      用借貸契約，借用人死亡時，貸與人僅得終止契約之情形
      尚有不同。」，最高法院91年台上字第1926號著有判例。
      查原告所興建之門牌編號高雄小港區○○○路7 、10號宿
      舍（即如附圖之A2、D1）於前乃配予其員工林勝雄（被告
      天○○之夫、被告卯○○、寅○○之父）、王正傑（被告
      午○○之前夫，被告酉○○○、未○○為被告午○○之母
      、弟）居住使用，而各原配住人均已死亡，另原告於94年
      11月10日乃通知被告天○○、午○○應於該年11月底前遷
      出歸還非法佔用之公有宿舍，後再於97年4 月22日通知被
      告午○○應於文到7 日內返還舊宿舍，於本院審理中則於
      97年11月13日以更正聲明一狀陳明補以該狀之送達為終止
      使用借貸之意思表示，並經送達於各被告均如上述，是上
      開房舍既係原任職於原告之林勝雄、王正傑因職務關係獲
      准配住之宿舍，依上開說明，其性質自為使用借貸，而林
      勝雄、王正傑於配住後復均已死亡，其等自均已喪失其與
      所屬機關即原告之任職關係，原借貸之目的自已使用完畢
      ，各該使用借貸契約亦均已消滅而無待終止，住居於該2
      處之配住人眷屬即被告午○○、酉○○○、未○○及被告
      天○○、卯○○、寅○○自斯時起繼續占有系爭宿舍自屬
      無權占有，原告依使用借貸及無權占有之法律關係請求其
      等騰空遷讓返還系爭舊有宿舍或附屬之圍牆，依法即無不
      合，自應予准許。
  (二)、原告就系爭各該增建部分得否請求拆除而返還各該占有地
      ？如可，原告應否為補償或價購？
      查坐落高雄市○○區○○段2 小段第200 、201 、l 202
      地號土地係臺糖公司所有，原告則以年租金593,714 元（
      按當期申報地價10% 並暫依優惠方案打825 折計租）向之
      承租以在其上興建宿舍供員工居住（本年已再續約至98年
      12月31日止，且已給付年租金593,714 元完畢），後乃將
      門牌編號平和四路6 、7 、9 、10號宿舍配予其員工鍾宗
      局（被告戌○○之父，亥○○之祖父）、林勝雄（被告天
      ○○之夫、被告卯○○、寅○○之父）、李輝鑑（被告戊○○○之公公、被告辛○○、壬○○之父）、王正傑（被
      告午○○之前夫，被告酉○○○、未○○為被告午○○之
      母、弟）居住使用，而上開各原配住人均已死亡，而王正
      傑於原配住宿舍旁乃先增建獨立之如附圖所示A1、A4部分
      房屋，嗣再增建與原宿舍（A2）連結之A3部分房屋，戌○○則於原配住宿舍（C1）旁增建如附圖所示C2部分房屋，
      李輝鑑亦於原配住宿舍旁增建獨立之如附圖所示B1部分之
      房屋及B2之圍牆均如上述，另王正傑係於80年12月27日死
      亡，當時之繼承人計有被告丙○○、甲○○、乙○○、丁○○、午○○5 人，李輝鑑係於67年4 月27日死亡，當時
      之繼承人計有被告辛○○、壬○○、癸○○、庚○○、己○○、子○○、申○○○、丑○○8 人乙節，亦有繼承系
      統表、戶籍謄本等件附卷可憑，是系爭各增建物既分為被
      告戌○○及訴外人王正傑、李輝鑑所各出資興建，且除如
      附圖所示A3部分外（下述）亦均為獨立建物而應由其等各
      自原始取得其所有權，王正傑、李輝鑑所有部分並於其等
      死亡後各由前開繼承人即被告丙○○等或被告辛○○等人
      繼承，則原告得否訴請拆屋還地，即端賴被告戌○○及訴
      外人王正傑、李輝鑑等於興建時是否有權使用上開土地，
      茲就各人部分分述如下：
    (1)、被告戌○○部分（C2）：
        被告戌○○就其於原配住宿舍（C1）旁所增建如附圖所
        示C2部分之房屋是否係經原告同意興建乙節並未為任何
        之舉證，而原告已責之係未經其同意而為，則被告戌○○所有上開地上物既已占有原告所承租之系爭土地，且
        其占有亦未得原告之同意，而該地上物業已老舊，其拆
        除於社會經濟並無甚影響，系爭地上物自已因無權占有
        原告管有之系爭土地而應予以拆除並返還予原告，至被
        告亥○○雖抗辯以原告就此拆遷應予適當之補償云云，
        惟系爭土地既為原告所出資承租，其之使用、收益自僅
        得由原告為之，非有管領權之被告戌○○在未得原告之
        同意下原即無權加以占有、使用，此並不因原告未加以
        積極管領而有異，而被告戌○○就系爭土地設置地上物
        僅係單純地予以占用，其並非為保存系爭土地之必要行
        為，對所有權人之原告於回復請求時，自不得請求予以
        償還或補償，被告亥○○所辯尚無可採。
    (2)、被告辛○○、壬○○、癸○○、庚○○、己○○、子○○、申○○○、丑○○部分（B1、B2）：
        被告辛○○、壬○○固辯以系爭增建部分即如附圖所示
        B1、B2之房屋及圍牆係經呈請原告准予興築云云，惟此
        業為原告所否認，而被告辛○○、壬○○就此並未提出
        任何簽准文件或其他證據足資證明，其被繼承人李輝鑑
        興建系爭地上物自未經原告之同意而為，則被告辛○○
        、壬○○、癸○○、庚○○、己○○、子○○、申○○○、丑○○繼承之上開地上物既已占有原告所承租之系
        爭土地，且其占有亦未得原告同意，而該地上物亦已老
        舊，其拆除於社會經濟並無甚影響，系爭地上物自已因
        無權占有原告管有之系爭土地而應予以拆除並返還予原
        告，至被告辛○○、壬○○、戊○○○雖亦抗辯以原告
        就此拆遷應予適當之補償云云，惟系爭土地既為原告所
        出資承租，其之使用、收益自僅得由原告為之，非有管
        領權之被告辛○○等人在未得原告之同意下原即無權加
        以占有、使用，此並不因原告未加以積極管領而有異，
        而被告辛○○等人就系爭土地設置地上物僅係單純地予
        以占用，其並非為保存系爭土地之必要行為，對所有權
        人之原告於回復請求時，自不得請求予以償還或補償，
        所辯亦無可採。
    (3)、被告丙○○、甲○○、乙○○、午○○部分（A1、A3、
        A4、A6）：
      查被告丙○○等之被繼承人即王正傑於55年8月6日乃上
        簽載以「職蒙配住之公有宿舍原係一單身人宿舍，迄今
        十餘年來，職已成為五口之家，不但窄小不符實用，且
        年久失修更有安全之慮，本擬請求擴建修繕，只因經費
        無著，在此無奈何之際，懇祈鈞長准許於一側之空地上
        自費另建二以策安全，俟職離開小港時議價收回，可否
        之處，謹請核示」等語，該簽經會財政課後，乃由公所
        主官批以「一、所陳不無理由。二、准予在原該員宿舍
        左側自費建造。三、待本所經費寬餘時公家為有須另待
        雙方按實際議價收回」等語並為用印，後原告即時為台
        灣省高雄縣小港鄉公所於57年1 月25日乃出具內載「查
        本鄉○○段建地三一四- 一號係本所租用台灣糖業公司
        地上物確屬本所公有宿舍，自民國四十二年七月一日起
        分配本所兵役課長王正傑住用保管，今建造圍牆房屋事
        實」之證明函予台灣電力公司高雄區管理處等情，此有
        此有台灣省高雄縣小港鄉公所稿（卷一122 頁）、該所
        小鄉秘字第833 號證明（194-196 頁）等件在卷可稽，
        而王正傑於上簽後乃即增建A1、A4之房屋，後來才又增
        建與原宿舍（A2）連結之A3部分乙情，亦為被告未○○
        所自陳（98年2 月10日言詞辯論筆錄），而原告固否認
        上開簽呈之真正，惟觀該卷附之簽稿文件，依其製作方
        式、拓染程度、書寫及批文均為毛筆字體等情觀之，其
        年代顯已久遠，而其會簽部分已蓋有「財政課長謝照丁
        」之條戳，主官批文下部亦蓋有印記，再對照該公所發
        予電力公司之正式證明函件內容，該簽稿應得認屬真正
        無疑，再依被告未○○所陳，王正傑依該簽稿所興建之
        A1 、A4 房屋自係經原告所同意，其使用系爭基地自始
        即非無權占有，且其既係因眷屬增加而原宿舍不敷使用
        始為借地建屋，其借貸目的自亦包含眷屬等借用人倫理
        上之同居人使用該建物而言，此自不因王正傑之退休或
        死亡即得謂借貸目的已經完畢，而上開房屋尚未毀壞至
        不堪使用之時，且王正傑之繼承人之一即被告午○○亦
        在其內居住，原告得否為拆遷之請求，即應依該簽呈批
        准內容「待本所經費寬餘時公家為有須另待雙方按實際
        議價收回」之旨以定，故原告於予准借地建屋時既已批
        示於有需用時即議價收回，此自為借貸目的完畢前原告
        為終止之條件，今原告既已對被告丙○○、甲○○、乙○○、午○○訴請拆屋還地，顯見其應已有需用而主張
        終止，而被告丙○○、甲○○、乙○○、午○○於此除
        議價部分外（反訴部分下述）亦認條件業已成就而願返
        還予原告，則原告在給付該部房價後，自已得收回而請
        求拆除返還。
      查王正傑於簽准後係增建A1、A4之房屋，後來才又增建
        與原宿舍（A2）連結之A3部分已如上述，而依前述之簽
        呈內容可知王正傑原僅簽請興建房屋2 幢，對照其興建
        次序，該A3、A6（圍牆）部分自非在該簽呈之請准範圍
        ，而被告午○○等就此並未提出其他簽准文件，此之增
        建自應均係未經原告之同意即行為之自明，且該A3部分
        如附圖所示係與原宿舍即A2部分互相緊接而彼此相連結
        ，依被告未○○所述其內部亦已相通而併為使用，則該
        A3部分於外觀構造及使用功能上自應視為已與原宿舍連
        為一體，而此增建部分自始既即以連棟之型式為之，其
        增建後二者亦併同使用而未分離，該增建部分相對於原
        宿舍而言，自係與原建物於使用功能上作一體之利用，
        其經濟目的與原建物乃為相依為用而在補充或擴大其使
        用價值，該A3部分在社會交易上已難認具使用上之獨立
        性，其自仍應認係從屬於原宿舍而不應視之為獨立之建
        築物，則不論其係由王正傑所出資興建，此部分自因已
        附合為原宿舍之重要成分而仍應由原告取得其所有權，
        被告丙○○、甲○○、乙○○、午○○於此自未因繼承
        而得主張權利，今原宿舍即A2部分既至遲於王正傑死亡
        之時即因使用借貸契約已歸消滅而應返還，被告午○○
        、酉○○○、未○○於此屬原宿舍附屬建物之A3部分及
        已屬土地成份之A6圍牆部分自亦為無權占有，原告以其
        土地承租人之地位請求拆除該部分房屋自屬有據。
  (三)、無權占有之被告應各給付原告若干相當租金之不當利得？
      按「依不當得利之法則請求返還不當得利，以無法律上之
      原因而受利益，致他人受有損害為其要件，故其得請求返
      還之範圍，應以對方所受之利益為度，非以請求人所受損
      害若干為準，無權占有他人土地，可能獲得相當於租金之
      利益為社會通常之觀念，是被上訴人抗辯其占有系爭土地
      所得之利益，僅相當於法定最高限額租金之數額，尚屬可
      採」、「建築房屋之基地租金，依土地法第一百零五條準
      用同法第九十七條規定，以不超過該土地申報價額年息百
      分之十為限，而該條所謂土地價額，依土地法施行法第二
      十五條規定，係指法定地價而言，又法定地價，依土地法
      第一百四十八條規定，係指土地所有權人依土地法所申報
      之地價，在平均地權條例施行區域，當係指土地所有權人
      於地政機關舉辦規定地價或重新規定地價之時，於公告申
      報地價期間內自行申報之地價而言，未於該期間內申報者
      ，則應以公告地價為其申報之地價」，最高法院61年台上
      字第1695號、75年度台上字第378 號分別著有判例或判決
      。本件被告午○○、酉○○○、未○○所占用如附圖所示
      A2部分（49.9㎡）即門牌號碼高雄小港區○○○路10號原
      宿舍及其附屬建物A3部分（64.9㎡）、A6圍牆部分（15.2
      ㎡）；被告天○○、卯○○、寅○○所占用之D1部分（59
      .1 ㎡） 即門牌號碼高雄小港區○○○ 路7 號原宿舍乃均
      於其等之原配住人死亡時即為無權占用而應予返還，另被
      告戌○○所自行興建之如附圖所示C2部分（40.5㎡）；被
      告辛○○、壬○○、癸○○、庚○○、己○○、子○○、
      申○○○、丑○○所繼承之B1（47.2㎡）、B2（4.7 ㎡）
      增建房屋部分則均未經同意即無權占用原告所承租之系爭
      土地均如前述，並有複丈成果圖在卷可憑，另上開各房屋
      所坐落之高雄市○○區○○段2 小段第200 、201 、l202
      地號土地係臺糖公司所有，原告則以年租金593,714 元（
      按當期申報地價10% 並暫依優惠方案打825 折計租）向之
      承租（本年已再續約至98年12月31日止，且已給付年租金
      593,714 元完畢）亦為上述，又系爭200 、201 、202 地
      號土地於96年1 月之申報地價各為每平方公尺5,200 元、
      5,200 元、5, 280元，公告現值則各為每平方公尺22,500
      元、22,500元、22,0 00 元，此有土地登記第二類謄本等
      件附卷足稽，是上開被告現為占有使用之前開原宿舍，或
      各有、共有之另行增建物既均為無權占用或無權占有原告
      承租之系爭土地各該面積，依社會通常之觀念，其等自均
      因此可能獲得相當於法定最高限額租金數額之租金利益而
      應予返還自明，而系爭土地既係原告向臺糖公司承租，其
      等使用土地之代價，自得以其給付之租金率即申報地價10
      % 打825 折為計算基準以符公允，原告依其給付之租金請
      求計算其相當於租金之不當利得自屬適當，以此租率及各
      人占用面積計算，被告亥○○、巳○○無權占用者為被告
      戌○○興建之C2部分40.5㎡（座落202 地號），每年相當
      於租金之不當利得為17,642元（40.5×5, 280×10% ×0.
      825 ＝17,642），依原告請求之5 年租金則為88,210元；
      被告辛○○、壬○○、戊○○○無權占用者為B1（47.2㎡
      ，座落200 地號）、B2（4.7 ㎡，座落201 、202 地號）
      部分計51.9㎡，每年相當於租金之不當利得為22,2 96 元
      （47.2×5,200 ×10% ×0.825 ＝20,249，4.7 ×5,280
      ×10% ×0.825 ＝2,047 ，20,249＋2,047 ＝22,296），
      依原告請求之5 年租金則為111,480 元；被告午○○、酉
      ○○○、未○○無權占用者為如附圖所示A2（49.9㎡，座
      落200 、201 地）及A3（64.9㎡，座落201 、202 地號）
      、A6（15.2㎡，約半數座落200 、201 、202 地號，約半
      數占及259 、258-6 、258-16、259- 1地號，以7.6 ㎡計
      算）部分計122.4 ㎡，每年相當於租金之不當利得為49,6
      77元（49.9×5,200 ×10% ×0.825 ＝21, 407 ，64.9×
      5,280 ×10% ×0.825 ＝28,270，7.6 ×5,280 ×10% ×
      0.825 ＝3,311 ，21,407＋28,270＋3,311 ＝52,988）依
      原告請求之5 年租金則為264,940 元；被告天○○、卯○○、寅○○無權占用者為D1部分（59.1㎡，另含D3之圍牆
      部分3.5 ㎡，均座落201 、202 地號，）計62.6㎡，每年
      相當於租金之不當利得為27,269元（62.6×5,280 ×10%
      ×0.825 ＝27,269），依原告請求之5 年租金則為136,34
      5 元，原告逾此範圍外者及請求連帶給付部分（即為無據
      。
六、綜上所述，被告午○○、酉○○○、未○○所占用之如附圖
    所示A2部分即門牌號碼高雄小港區○○○路10號原宿舍及其
    附屬建物即A3、A6部分；被告天○○、卯○○、寅○○所占
    用之D1部分即門牌號碼高雄小港區○○○路7號原宿舍乃均於
    其等之原配住人王正傑、林勝雄死亡時即為無權占用而應予
    返還，另被告戌○○及被告辛○○、壬○○、癸○○、庚○○、己○○、子○○、申○○○、丑○○之被繼承人李輝鑑
    就如附圖所示C2及B1、B2之獨立增建部分乃均未經原告同意
    即行興建，該諸建物均係無權占有原告管有之系爭土地而應
    予以拆除並返還予原告，且原告於此亦無須予以償還或補償
    ，而被告丙○○、甲○○、乙○○、午○○之被繼承人王正
    傑所出資興建之如附圖所示A1、A4部分乃經簽請原告同意始
    行興建，其使用系爭基地即非無權占有，惟因原告與之已有
    議價收回之條件約定，而該條件業已成就，在原告給付該部
    房價後亦得收回而請求拆遷，又現之占用人即被告亥○○、
    巳○○；被告辛○○、壬○○、戊○○○；被告午○○、酉
    ○○○、未○○；被告天○○、卯○○、寅○○在原告請求
    前之5 年期間因無權占有而須給付相當於租金之不當利得乃
    各為88,210元、111,480 元、264,940 元、136,345 元，從
    而原告依占有人物上返還請求權及不當得利之法律關係請求
    各相關被告應將如附圖所示各諸地上物予以遷讓或拆除而各
    將其等占有之土地返還，並各應給付上開金額之損害金，於
    法自屬有據，自應予以准許，其逾此範圍外之請求則為無據
    ，亦應併予駁回。
七、本件原告陳明願供擔保聲請假執行之宣告，經核並無不合，
    爰就其勝訴部分酌定相當之擔保金額准許之，至原告敗訴部
    分，其假執行之聲請即失所依附，應予駁回。
貳、反訴部分：
一、反訴原告起訴主張伊等之被繼承人王正傑於前興建如附圖所
    示A1、A4部分房屋時係經簽請原告同意始為興建，當時並已
    約明反訴被告欲收回時應按實際議價收回，而上開房屋及基
    地使用權已為伊等所繼承，且反訴被告並已通知欲收回配住
    之宿舍，依前約定，反訴被告於此收回條件成就時即應按實
    際價格收回，而依高雄市舉辦公共工程拆遷補償自治條例第
    10條規定，有關木造、磚造及石造所訂補償標準為每平方公
    尺9,600 元計算，該2 增建部分之應受補償額為2,026,560
    元，為此爰依兩造間之契約關係提起本訴，並聲明求為判決
    反訴被告應給付反訴原告上開金額及自反訴狀繕本送達之翌
    日即97年12月10日起至清償日止按年息5%計算之利息。
二、反訴被告則以反訴原告所提出之簽稿僅一張不知何人之手稿
    ，其內容亦僅係申請書而非伊之公文書，且其上亦無任何鄉
    長、區長、區公所及鄉公所之印章，其自不得執此以為補償
    之法律依據等語為辯，並聲明求為判決駁回反訴原告之訴。
三、本件反訴原告主張之上開事實，業據其提出與所述相符之簽
    稿、證明函等件為證，而上開簽稿係屬真正乙節亦已如上述
    ，是反訴原告之被繼承人王正傑既係依該簽稿而經反訴被告
    同意興建系爭A1、A4之房屋，且其間並約明反訴被告欲為收
    回時須議價為之，則反訴被告為借貸目的完畢前之終止使用
    借貸條件既已約明須議價收回，且其亦已對反訴原告訴請拆
    屋還地而請求收回，該議價收回之條件自已成就，反訴被告
    就此自須給付A1、A4房屋之價金始得為之自明，所辯自屬無
    據。
四、反訴原告固以系爭A1、A4房屋之應受補償額為2,026,560 元
    云云，惟此業為反訴被告所否認。而反訴原告據以為上開金
    額之計算基礎乃為「高雄市舉辦公共工程拆遷補償自治條例
    」第10條之規定，然該條例之制定係為高雄市政府處理舉辦
    區段徵收及市地重劃地區以外之公共工程用地內建築改良物
    、工廠生產設備及農作改良物之拆遷補償而為，此觀其第1
    條之明文即明，且其建築物之拆遷補償依其第10條規定為以
    重建價格補償之，是此條例之補償標準乃為市府取得公共工
    程用地之目的而為，於此已隱含行政法特別犧牲之性質，該
    標準在其有撫平被徵收者抗拒心態以順利解決之前提下，其
    與現實市價應有不符，且依其係重建價格之明文，此更非為
    市價之標準無疑，而上開收回標準已批明係「按實際議價收
    回」，在反訴被告係向他人承租而再無償借予反訴原告之被
    繼承人王正傑使用之情形下，此「實際議價」自應係指系爭
    增建物在收回斯時之現價而言（即該建物使用年限之折價損
    失已與其無償用地相抵始符公平），該拆遷補償標準自不得
    據為反訴被告收回之計算依據甚明，而系爭A1、A4房屋之市
    價經本院囑託高雄市建築師公會為鑑定結果，依其主要構材
    、結構及室內隔間裝修使用情形，其乃認A1、A4（含A5在內
    ）之市價各為395,340 元、167,550 元共計562,890 元，此
    有該公會鑑定報告書在卷可稽，以該鑑定已會同反訴原告丁○○、午○○到場勘定其現況、構造、用途、屋齡，並確定
    其鑑定範圍、項目及工作程序，而該公會人員即依此為丈量
    並逐一拍照，經查訪附近同類型建築物市價及該公會鑑定手
    冊、本院民事執行處業務委託鑑定估價須知暨高雄市興建公
    共設施地上建築物拆建補償辦法做為鑑定依據，該鑑估報告
    結果自可認定符合市場情形而堪採信，則系爭A1、A4房屋之
    市價既合計為562,890 元，反訴被告為議價收回之價格即應
    以此收回斯時之現價為給付標準而不及於其他，從而反訴原
    告請求反訴被告應給付上開金額及其遲延利息，依法即屬有
    據而應予以准許，其逾此範圍外之請求則為無據，自應併予
    駁回。
參、據上論結：本件原告之訴為一部有理由、一部無理由，反訴
    原告之訴為一部有理由、一部無理由，合依民事訴訟法第38
    5 條第1 項、第79條、第85條第1 項、第390 條第2 項，判
    決如主文。
中    華    民    國    98    年    8     月    11    日
                        民事第一庭    法  官  黃宏欽
正本係照原本作成。
如不服本判決，應於送達後20日內，向本院提出上訴狀並表明上
訴理由，如於本判決送達前提起上訴者，應於判決送達後10日內
補提上訴理由書（須附繕本）。
中    華    民    國    98    年    8     月    11    日
                                書記官  陳心儀

司法院資訊處製作；財團法人民間司法改革基金會備份。
